【裁判字號】    98,訴,156
【裁判日期】    980910
【裁判案由】    返還不當得利
【裁判全文】
臺灣嘉義地方法院民事判決               98年度訴字第156號
原      告  甲○○
訴訟代理人  林維毅律師
被      告  振鍵產業股份有限公司
法定代理人  乙○○
訴訟代理人  林彥百律師
上列當事人間請求返還不當得利事件，本院於九十八年八月二十
七日言詞辯論終結，茲判決如下：
    主  文
原告之訴及假執行之聲請均駁回。
訴訟費用由原告負擔。
    事實及理由
一、原告主張：
（一）兩造於民國96年1月1日訂立租賃契約，約定原告將其所有
      坐落嘉義市○區○○里○○鄰○○路364號（下稱系爭建物
      ）1 樓出租與被告作為辦公室之用，每月租金為新臺幣（
      以下同）2萬5,000元，租賃期間自96年1月1日起，至98年
      12月31日止，惟被告未經原告同意竟私自占有、使用上開
      建物2至5樓層，嗣原告於97年12月31日以存證信函通知被
      告自系爭建物2樓以上樓層遷出，然被告竟於98年1月7日
      以存證信函辯稱其並非無權占用，而不願遷出。是被告占
      用上開建物2至5樓層部分並無任何法律上原因，卻受有相
      當於租金之利益，致原告受有損害，爰依民法第179條，
      請求被告返還不當得利。
（二）又系爭建物2至5樓各層租金，每月約1萬5,000元，4層合
      計每月約6萬元，而被告自96年1月1日起占用，迄98年2月
      28日，共26個月，獲得計156萬元之利益。再被告自98年3
      月1日繼續占用，至返還之日止，仍應按月給付原告每月
      6萬元之相當於租金之不當得利。
（三）至被告抗辯被告長期使用系爭建物2至5樓，被告均無反對
      之表示，足認租賃契約標的範圍本即係系爭建物整棟云云
      ，然此係因訴外人即原告之夫蕭坤鏞，為被告原法定代理
      人蕭金木之子，礙於父子倫常，而不便加以反對、追究，
      自難憑此據以反推兩造系爭租賃契約之標的包括系爭建物
      2至5樓等語。
（四）並聲明：被告應給付原告156萬元，及自起訴狀繕本送達
      被告翌日起至清償日止按週年利率百分之五計算之利息；
      被告應自98年3月1日起至被告將嘉義市○區○○路364號
      第2至5樓層騰空返還原告之日止，按月給付原告6萬元；
      願供擔保，請准宣告假執行。
二、被告則以：
（一）就系爭建物2至4樓之部分
    1.門牌號碼嘉義市○區○○路364號之系爭建物，係訴外人
      蕭金木於85年間所興建，而登記於訴外人蕭坤鏞名下，嗣
      因訴外人蕭金木欲將屬家族企業之振鍵產業股份有限公司
      之總公司設於系爭建物內，故始自89年8月1日起向訴外人
      蕭坤鏞承租系爭建物，89年8月1日至90年12月31日為第一
      年租約，往後每年一約，至94年12月31日止，出租人皆為
      訴外人蕭坤鏞。惟自95年1月1日起，因訴外人蕭坤鏞主張
      其已於90年5月3日將系爭建物贈與登記予原告，是被告公
      司旋即轉與原告簽訂租約，更於96年1月1日續約時，簽訂
      本件為期3年之租賃契約。
    2.而被告公司自89年間起承租使用至今，均以系爭建物1至4
      樓層為公司營業所在並為租賃物實際使用範圍，且租賃契
      約自89年8月1日簽訂後，歷經7次重新簽訂，被告公司從
      未更動過使用範圍，又訴外人蕭坤鏞擔任被告公司之董事
      ，原告亦為被告公司股東，其等過往至被告公司參與董監
      會議或股東會時，均知被告公司實際使用範圍為系爭建物
      1 至4樓，而原告及訴外人蕭坤鏞亦不曾有任何意見。其
      次，系爭租賃契約第5條約定，租賃房屋之稅捐由被告公
      司負擔，而實際上系爭建物之房屋稅，歷年均由被告公司
      所繳納，若原告所言屬實，則被告公司僅需負擔系爭建物
      一樓之房屋稅即可，然原告及訴外人蕭坤鏞歷次均將房屋
      稅繳款書交與被告公司繳納全額之稅金，顯見原告確實知
      悉系爭租賃契約之租賃範圍非僅限於契約書形式記載之系
      爭建物第1樓層，而係包括第2至4樓層部分。再者，觀諸
      歷次契約內容，除自95年起月租金調漲為2萬5,000元外，
      並無任何更異及權利義務之變動，足見兩造實際之租賃範
      圍本即為系爭建物之1至4樓部分，而非僅限於契約書所載
      之1樓部分。是被告公司使用系爭建物1至4樓部分，即非
      屬無權占用，原告主張顯無理由。
（二）系爭建物5樓之部分
      為訴外人蕭金木及其家人使用，被告公司並沒有使用該部
      分等語，資為抗辯。
（三）並聲明：原告之訴駁回；訴訟費用由原告負擔；如受不利
      判決，願供擔保請准免為假執行。
三、兩造不爭執事項：
（一）系爭建物，係訴外人蕭金木於85年間所興建，而登記於訴
      外人蕭坤鏞名下，嗣因訴外人蕭金木欲將屬家族企業之振
      鍵產業股份有限公司之總公司設於系爭建物內，故始自89
      年8月1日起向訴外人蕭坤鏞承租系爭建物，89年8月1日至
      90年12月31日為第一年租約，往後每年一約，至94年12月
      31日止，出租人皆為訴外人蕭坤鏞。惟自95年1月1日起，
      因訴外人蕭坤鏞主張其已於90年5月3日將系爭建物贈與登
      記予原告，是被告公司旋即轉與原告簽訂租約。
（二）兩造於96年1月1日訂立租賃契約，契約中書明原告將其所
      有坐落嘉義市○區○○里○○鄰○○路364號1樓出租與被告
      作為辦公室之用，每月租金為2萬5,000元，租賃期間自96
      年1月1日起，至98年12月31日止。
（三）原告為被告公司之股東，訴外人即原告之夫蕭坤鏞曾任被
      告公司之董事。
（四）被告總公司使用系爭建物1至4樓層，1樓是人事單位、2樓
      是營業工程單位、3樓是財務資訊部、4樓是會議室。
四、原告主張兩造間租賃契約之範圍僅限於系爭建物1樓部分，
    是被告公司無權占用系爭建物2至5樓部分，為不當得利等語
    ，惟為被告所否認，並以前揭情詞置辯，是本件之爭點為：
    （一）被告公司占有使用系爭建物之範圍為何？（二）兩造
    租賃契約之範圍為何？本院經查：
（一）被告公司係占用系爭建物1至5樓層部分
    1.按原告對於自己主張之事實已盡證明之責後，被告對其主
      張，如抗辯其不實並提出反對之主張者，則被告對其反對
      之主張，亦應負證明之責，此為舉證責任分擔之原則；又
      原告於起訴原因已有相當之證明，而被告於抗辯事實並無
      確實證明方法，僅以空言爭執者，當然認定其抗辯事實之
      非真正，而應為被告不利益之裁判，最高法院18年上字第
      2855號及第1679號判例意旨可資參照。
    2.查本件原告主張被告公司占用系爭建物第1至4樓乙節，為
      被告所自認，本院自應將其採為判決之基礎。而就原告主
      張被告占用系爭建物第5層部分，被告雖辯稱系爭建物第5
      層樓部分係訴外人蕭金木及其家人所使用，並非被告公司
      所占有使用云云。惟證人即原告之夫蕭坤鏞到庭證稱：目
      前系爭建物5樓部分係提供以公司名義雇用之女外勞居住
      使用，並存放一些公司用品等語（見本院98年5月21日言
      詞辯論筆錄，頁4）；證人即被告法定代理人乙○○之妹
      丙○○到庭結證稱：被告公司實際使用系爭建物之範圍是
      1至5樓；而5樓部分，從87年開始就是由公司雇用之外勞
      使用等語（見本院98年8月11日言詞辯論筆錄，頁3、4 ）
      。證人蕭坤鏞、蕭淑珍與兩造間均有親誼，應無偏頗一方
      之虞，是其證言應屬可採。足證，系爭建物5樓確為被告
      公司所占有使用。
    3.原告主張被告公司占用系爭建物5樓乙節，所憑有據，應
      屬可採。
（二）兩造租賃契約之範圍為系爭建物1至5樓層部分
    1.按當事人主張有利於己之事實者，就其事實有舉證之責任
      ，民事訴訟法第277條前段定有明文。又不當得利返還請
      求權，以無法律上之原因而受利益為其成立要件之一，故
      主張此項請求權成立之原告，應就無法律上之原因而受利
      益之事實，負舉證責任。最高法院77年度台上字第1756號
      判決意旨，可資參照。次按，租賃契約之成立除不動產之
      租賃契約，其期限逾一年者，應以字據為之外，並無一定
      之式。苟合於民法第421條所謂當事人約定一方以物租與
      他方使用收益，他方支付租金之情形，即令未經訂立書面
      ，仍不得謂當事人間之關係尚未成立。此有最高法院40年
      台上字第304號判例意旨可參。
    2.本件系爭建物為原告所有，有建物登記簿謄本在卷可稽，
      並為兩造所不爭執，而系爭租賃契約，僅記載兩造租賃範
      圍為系爭建物之1樓部分，則依經驗法則觀之，認被告應
      無占有系爭建物2至5樓之正當權源，而受有相當於租金之
      不當得利，是依前揭規定及判決意旨，應認原告已就其請
      求權之構成要件事實為適當之舉證，故被告自應依前揭最
      高法院18年上字第2855號及第1679號判例意旨，就其占有
      系爭建物2至5樓層之合法權源負舉證之責。
    3.證人即兩造之之妹丙○○到庭證稱：「（原告有無將嘉義
      市○區○○里○○鄰○○路364號建物出租給被告？）有。
      」、「（是否知道最近一次租期為何？）九十五年元月到
      九十八年底。」、「（你是否知道租賃契約上面兩造約定
      出租的租賃物範圍為何？）訂立契約是約定使用一樓，但
      是實際上是使用一到五樓。」、「（被告使用一到五樓的
      情形是從建物建好之後就給被告如此使用嗎？）對。」、
      「（為何租賃契約上為何會寫是使用一樓？）如果租賃契
      約寫一到五樓，國稅局那邊會有問題，因為租金很少，所
      以當初訂約時是寫一樓但是實際上使用是一到五樓。」、
      「（契約書都是兩造同意之下才訂立的嗎？）九十五年那
      次要訂約時租賃契約要公證才有兩造同意，之前都是被告
      公司制式的契約而已。」、「（被告租賃系爭建物有支付
      租金給原告或他先生？）公司有支付租金出去，這筆租金
      是另設壹個帳戶在使用，帳戶是乙○○的，但不是支付給
      原告及他先生，九十五年以前都是如此。」、「（為何會
      租金沒有支付給原告及他先生？）是我父親蓋的，但是登
      記給蕭坤鏞。」、「（蕭坤鏞及原告從八十七年開始是否
      就知悉房屋出租給被告，但是沒有收取租金？）知道。」
      、「（為何九十五年再次訂約時，原告就租賃物的範圍仍
      然同意標明是一樓？）好像是稅務的問題，所以原告自始
      就知道出租的範圍是一到五樓。」、「（契約上所寫的範
      圍是一樓，雙方意思是要出租一樓，還是要全部出租給被
      告？）原告意思都是整棟一到五樓給被告使用。」、「（
      你為何可以確定原告意思是如此？）因為被告公司搬進去
      時就如此使用。」（本院98年8月11日言詞辯論筆錄）足
      證，被告公司分別於89年8月1日起向原告之夫蕭坤鏞及95
      年1月1日起向原告租賃系爭建物時，租賃契約之雙方均明
      知，雖然租賃契約書載明為系爭建物一樓，惟實際租賃之
      標的物包含1至5樓之事實無誤。
   4. 又本件原告及其夫蕭坤鏞均為被告公司之股東，更曾擔任
      被告公司之董事，其於兩造租賃契約存續期間，多次至被
      告公司參與董監會議及股東會乙節，為兩造所不爭執，而
      被告公司既自89年起均係使用系爭建物之全部樓層，原告
      及其夫蕭坤鏞復亦知悉被告公司實際使用系爭建物之情形
      ，卻未表示反對之意見，是被告公司主張其自89年8月1日
      起承租範圍本非限於系爭建物1樓部分乙情，應屬可採。
      原告明知原租賃契約範圍即非限於系爭建物1樓部分，仍
      願意以相同之契約文字繼續與被告公司簽約，而未就承租
      範圍重新表示意見，足見兩造間於95年1月1日所簽訂之系
      爭契約範圍，應係與兩造歷次租賃契約內容相同，均及於
      系爭建物1至5樓。
    5.縱上，兩造間就系爭建物租賃契約範圍之合意，應非限於
      契約文字所示之系爭建物1樓部分，而係含括系爭建物2至
      5樓層，而此部分雖未行諸於契約文字，然揆諸前揭判例
      意旨，縱令兩造間就系爭建物2至5樓部分，未經訂立書面
      契約，仍不妨礙兩造間之租賃關係之成立，是被告公司占
      有使用系爭建物2至5樓之部分，難謂無法律上原因，而獲
      有利益，則原告主張被告公司就此部分應負不當得利責任
      云云，洵非有據，顯非可採。
五、從而，原告依不當得利返還請求權之法律關係，請求被告應
    給付原告156萬元，及自起訴狀繕本送達被告翌日起至清償
    日止按週年利率百分之五計算之利息；被告應自98年3月1日
    起至被告將嘉義市○區○○路364號第2至5樓層騰空返還原
    告之日止，按月給付原告6萬元為無理由，應予駁回。原告
    之訴既經駁回，其假執行之聲請亦失所附麗，應併駁回之。
六、本件事證已臻明確，兩造其餘攻擊防禦方法及未經援用之證
    據，經本院審酌後，核與本件之結論，不生影響，爰不一一
    贅述，併此敘明。
七、據上論結，原告之訴為無理由，依民事訴訟法第78條，判決
    如主文。
中    華    民    國    98    年    9     月    10    日
                  民事第一庭    法  官  柯月美
以上正本係照原本作成
如對本判決上訴，須於判決送達後20日內向本院提出上訴狀
中    華    民    國    98    年    9     月    10    日
                                書記官  黃怡禎


司法院資訊處製作；財團法人民間司法改革基金會備份。
